【裁判字號】    98,消債聲,12
【裁判日期】    990308
【裁判案由】    聲請免責
【裁判全文】
臺灣士林地方法院民事裁定            98年度消債聲字第12號
聲  請  人  張禎芸
代  理  人  梁家贏律師
上列當事人聲請清算事件，本院裁定如下：
    主  文
債務人張禎芸不免責。
    理  由
一、按債務人因浪費、賭博或其他投機行為，致財產顯然減少或
    負擔過重之債務，而生開始清算之原因，除債務人證明經普
    通債權人全體同意，或情節輕微，經法院審酌普通債權人全
    體受償情形及其他一切情狀，認為適當者外，法院應為不免
    責之裁定，此觀消費者債務清理條例第134 條第4 款、第5
    款及第135 條規定自明。又前開條文所稱浪費，係指對照債
    務人之財產狀況，屬於超過通常必要之支出者；所謂投機，
    則係心存僥倖，冀以一時之小投資以博取大利益，因致負擔
    更大債務。有無浪費或投機行為，應視債務人從事該行為時
    ，有無詳實之償還計畫，或有無以過去實證印證投資收益有
    相當或然率，或有政府、產業預定計畫等事實以資判定，至
    若僅是先行花費或以射倖心態為金錢支出時，應認均屬法文
    所稱之浪費或投機行為。
二、本件債務人聲請消費者債務清理清算事件，前經本院於民國
    98年9 月15日，以本院98年度消債清字第6 號裁定裁定開始
    清算程序，並同時終止清算程序確定在案，自應依法為債務
    人免責或不免責之裁定（消費者債務清理條例第132 條至第
    135條規定參照）。經查：
  (一)依債務人於98年1 月14日聲請清算時所提債權清冊，其負債
    原因包括：1.「常能科技股份有限公司（以下簡稱：常能公
    司）周轉用」而發生對甲○（臺灣）商業銀行股份有限公司
    （以下簡稱：甲○銀行）之負債新臺幣（下同）21萬111 元
    ，對荷商荷蘭銀行股份有限公司台北分公司（以下簡稱：荷
    蘭銀行）之負債20萬元，對渣打國際商業銀行股份有限公司
    （以下簡稱：渣打銀行）之負債61萬4, 375元，對中國信託
    商業銀行股份有限公司（以下簡稱：中國信託）之負債73萬
    7,08 2元，對遠東國際商業銀行股份有限公司（以下簡稱：
    遠東銀行，係受讓友邦國際信用卡股份有限公司之債權）之
    負債20萬8,032 元，合計196 萬9,600 元。2.所謂「生活支
    用」而發生對臺灣新光銀行股份有限公司（以下簡稱：新光
    銀行）之負債1 萬9,078 元，對聯邦商業銀行股份有限公司
    （以下簡稱：聯邦銀行）負債4 萬3,649 元，對日盛國際商
    業銀行股份有限公司（以下簡稱：日盛銀行）負債9 萬754
    元，合計為15萬3,481 元（清算事件案卷第36-38 頁）。
  (二)惟查，債務人所經營之常能公司，依公司登記公示資料，資
    本額為1,080 萬元，然債務人所提「財產收入狀況說明書」
    則記載，92年度平均月營業額為2 萬3,766 元，93年度全年
    度月平均營業額為4 萬366 元，94年度全年度平均月營業額
    為0 元，95年度全年度平均月營業額為9,047 元，96年度全
    年度平均月營業額為0 元（清算事件案卷第31-32 頁），是
    從92年度起，常能公司實係處於業務停滯狀態。乃債務人仍
    於全年度營業額0 元之94年度，於94年3 月26日向渣打銀行
    貸款40萬元（本件卷第32頁），於94年9 月間向荷蘭銀行貸
    款20萬元（本件卷第29頁），向友邦國際信用卡股份有限公
    司（以下簡稱：友邦公司）貸款26萬元（本件卷第112 頁）
    ，於94年11月間向中國信託貸款95萬元（本件卷第89頁），
    是債務人泛言借貸原因係常能公司周轉用云云，誠有疑問。
    又依債務人於向中國信託申貸所填文書上所載，債務人年收
    入為90萬元（本件卷第89頁），果係屬實，則債務人貸款所
    得，於全年度無營業額之94年度，豈非近半數用於支付債務
    人之薪資而供其個人花用？又常能公司與債務人間本屬獨立
    權利主體，消費者債務清理條例立法目的所欲清理者，應係
    非營業行為所生債務（消費者債務清理條例第151 條第1 項
    參照），乃債務人於常能公司營業完全停滯之狀況下，仍將
    其個人貸款所得196 萬9,6 00元，無償給付常能公司「周轉
    」之用（債務人聲請清算時並未列載常能公司為債務人），
    以債務人斯時之經濟狀況，顯已超過個人通常必要之支出。
    若債務人言此支出為投資，則以前述92年度至96年度常能公
    司無實績及展望之營業狀況，債務人此一投資獲利或然率甚
    微，實屬高風險之支出。是以，債務人所以負擔其無法負荷
    之債務而生開始清算之原因，難謂非可歸咎於其浪費或投機
    行為。
  (三)另就信用卡消費部分，債務人於94年8 月至95年12月合計17
    個月期間，刷卡消費金額合計52萬801 元（詳附表），此期
    間平均每月刷卡消費3 萬635 元，對照同一期間如前述(二)所
    載借款時間，債務人於94年3 月26日向渣打銀行貸款40萬元
    ，同年9 月間向荷蘭銀行、友邦公司分別借款20萬元、26萬
    元，同年11月11月間向中國信託貸款95萬元，可知斯時債務
    人經濟狀況窘迫已極，乃債務人無視於此，仍於此期間平均
    每月刷卡逾3 萬元，內容涵蓋百貨公司、電視購物、童裝店
    、購物及直銷商品等項，消費金額、內容遠逾一般薪資所得
    者之支出，如另加計同一期間非刷卡所為支出，債務人每月
    支出實屬可觀。揆諸首揭說明，債務人上開消費對照其財產
    狀況，顯屬超過通常必要之支出，而有浪費之事實。
  (四)本件經徵詢債權人甲○銀行、荷蘭銀行、渣打銀行、中國信
    託、遠東銀行、新光銀行、聯邦銀行、日盛銀行關於債務人
    應否免責之意見，全體債權人俱為反對之表示（本件卷第13
    -14 頁、第29頁、第30頁、第42頁、第45頁、第48頁、第86
    頁），顯無普通債權人全體同意債務人免責之情形；另本件
    清算事件普通債權人未曾受償分文，債務人之情節亦難謂輕
    微，並非適當予以債務人免責。
三、綜上，本件債務人有因浪費、投機行為致負擔過重債務，而
    生開始清算之原因，審酌債務人浪費、投機行為非屬輕微，
    債權人全未受償之情形，亦不適免除債務人債務，復未經債
    權人全體同意債務人免責，依首揭法條規定及說明，本院自
    應為不免責之裁定。
四、爰裁定如主文。
中    華    民    國    99    年    3     月    8     日
                  民事第一庭  法    官    王本源
如不服本裁定，應於裁定送達後10日內，以書狀向本院提出抗告
，並繳納抗告費新臺幣1 千元。
中    華    民    國    99    年    3     月    8     日
                              書  記  官  林睿亭
附表*：
┌────┬──────┬──────┬──────┬──────┬───┐
│月    份│新光銀行信用│日盛銀行信用│中國信託信用│荷蘭銀行信用│合  計│
│        │卡消費金額  │卡消費金額  │卡消費金額  │卡消費金    │      │
├────┼──────┼──────┼──────┼──────┼───┤
│93年01月│    -       │  2,170     │            │            │ 2,170│
│93年02月│    -       │ 13,970     │            │            │13,970│
│93年03月│    -       │  2,800     │            │            │ 2,800│
│93年04月│    -       │  8,004     │            │            │ 8,004│
│93年05月│    -       │  1,379     │            │            │ 1,379│
│93年06月│    -       │  9,060     │            │            │ 9,060│
│93年07月│    -       │  2,010     │            │            │ 2,010│
│93年08月│  4,480     │  3,004     │            │            │ 7,484│
│93年09月│    -       │  3,715     │            │            │ 3,715│
│93年10月│    -       │  2,927     │            │            │ 2,927│
│93年11月│    -       │  1,370     │            │            │ 1,370│
│93年12月│  1,440     │  3,768     │            │            │ 5,208│
│94年 1月│  1,659     │  1,940     │            │            │ 3,599│
│94年 2月│  8,380     │    600     │            │            │ 8,980│
│94年 3月│    700     │  1,810     │            │            │ 2,510│
│94年 4月│    -       │  2,590     │            │            │ 2,590│
│94年 5月│    -       │  4,472     │            │            │ 4,472│
│94年 6月│    989     │  3,778     │            │            │ 4,767│
│94年 7月│  5,504     │  4,274     │            │            │ 9,778│
│94年 8月│  2,623     │  2,885     │ 50,768     │            │56,276│
│94年 9月│    -       │  9,458     │    -       │            │ 9,458│
│94年10月│    720     │ 12,606     │  2,084     │  2,548     │17,958│
│94年11月│    -       │  7,738     │ 45,331**   │            │53,069│
│94年12月│    -       │  5,416     │  1,928     │            │ 7,344│
│95年01月│    -       │ 14,043     │ 23,330     │            │37,373│
│95年02月│    -       │ 32,720     │ 24,885     │            │57,605│
│95年03月│  5,843     │ 24,910     │ 10,550     │            │41,303│
│95年04月│  2,100     │  5,556     │ 37,580     │ 10,330     │55,566│
│95年05月│    979     │  3,881     │ 16,640     │  3,165     │24,665│
│95年06月│    -       │ 11,282     │ 11,520     │  3,165     │25,967│
│95年07月│    -       │  4,365     │ 11,910     │  7,460     │23,735│
│95年08月│    -       │ 14,814     │  7,040     │  3,525     │25,379│
│95年09月│  5,400     │ 19,279     │    -       │            │24,679│
│95年10月│    -       │  7,370     │  5,705     │            │13,075│
│95年11月│    -       │ 15,920     │    -       │            │15,920│
│95年12月│    -       │ 21,115     │ 10,314     │            │31,429│
└────┴──────┴──────┴──────┴──────┴───┘
* 上開金額整理自金融機構提供之消費資料（本件卷13-85 頁）
  ，已剔除銀行借款轉帳代繳及稅捐繳納部分之金額。
**其中439,956 元係燦坤3C分15期繳付，每期2,939 元，均列計
  於實際消費月份。

司法院資訊處製作；財團法人民間司法改革基金會備份。
